---
title: "P01 — Análise Temática Exploratória (Khanmigo)"
subtitle: "Notebook interativo para exploração qualitativa"
author: "[Seu nome]"
date: "`r format(Sys.Date(), '%d/%m/%Y')`"
output:
  html_document:
    toc: true
    toc_depth: 3
    toc_float: true
    theme: cosmo
    highlight: tango
    code_folding: show
    df_print: paged
    fig_caption: yes
    number_sections: yes
    fig_width: 10
    fig_height: 6
  pdf_document:
    toc: true
    number_sections: yes
    fig_caption: yes
  word_document:
    toc: true
    fig_caption: yes
bibliography: "../../../00-fundamentos/bibliografia-seminais.bib"
csl: "../../../00-fundamentos/abnt.csl"
---

```{r setup, include=FALSE}
knitr::opts_chunk$set(
  echo = TRUE,
  message = FALSE,
  warning = FALSE,
  fig.align = "center",
  fig.width = 10,
  fig.height = 6,
  out.width = "100%",
  cache = FALSE,
  comment = "#>"
)
```

# Resumo executivo

Este notebook documenta a **Análise Temática Reflexiva** (Braun & Clarke, 2022) das
entrevistas com crianças do 2º ano do ensino fundamental sobre o uso do tutor IA
**Khanmigo**. O objetivo é compreender como as crianças percebem, interpretam e
confiam no tutor, e como isso se relaciona com funções executivas e metacognição.

**Hipótese principal:** Crianças que demonstram maior **metacognição explícita**
(verbalizam seu pensamento) terão maior **confiança calibrada** no tutor
(reconhecem seus limites).

# 1. Setup

```{r libraries}
# Pacotes
library(tidyverse)
library(tidytext)
library(quanteda)
library(here)
library(knitr)

# Configuração visual
theme_set(theme_minimal(base_size = 12))
```

# 2. Dados

```{r load-data}
# Caminho para as transcrições
INPUT_DIR <- here("dados", "raw", "P01")

# Verificar se há dados
if (dir.exists(INPUT_DIR) && length(list.files(INPUT_DIR, pattern = "\\.txt$")) > 0) {
  arquivos <- list.files(INPUT_DIR, pattern = "\\.txt$", full.names = TRUE)
  transcricoes <- tibble(
    arquivo = basename(arquivos),
    participante = tools::file_path_sans_ext(basename(arquivos)),
    texto = sapply(arquivos, function(f) paste(readLines(f, warn = FALSE), collapse = " "))
  )
  cat("✅ Carregadas", nrow(transcricoes), "transcrições\n")
} else {
  cat("⚠️  Nenhuma transcrição encontrada. Criando dados de exemplo...\n")
  # Dados de exemplo
  transcricoes <- tibble(
    participante = sprintf("C%02d", 1:5),
    texto = c(
      "Khanmigo me ajuda. Às vezes ela explica. Quando ela erra eu falo pra professora.",
      "Ela é inteligente mas às vezes erra. Eu confio nela pra matemática.",
      "Não gosto quando ela demora pra responder. Prefiro a professora.",
      "A Khanmigo é minha amiga. Ela sabe tudo sobre animais.",
      "Ela me ajuda a ler. Quando não entendo, pergunto de novo."
    )
  )
}
```

```{r data-preview}
DT::datatable(transcricoes, options = list(pageLength = 5, scrollX = TRUE))
```

# 3. Pré-processamento

```{r preprocessing}
# Função de limpeza
limpar_texto <- function(texto) {
  texto |>
    str_to_lower() |>
    str_replace_all("[áàãâä]", "a") |>
    str_replace_all("[éèêë]", "e") |>
    str_replace_all("[íìîï]", "i") |>
    str_replace_all("[óòõôö]", "o") |>
    str_replace_all("[úùûü]", "u") |>
    str_replace_all("[ç]", "c") |>
    str_replace_all("[[:punct:]]", " ") |>
    str_replace_all("[[:digit:]]", " ") |>
    str_replace_all("\\s+", " ") |>
    str_trim()
}

transcricoes <- transcricoes |>
  mutate(texto_limpo = limpar_texto(texto))

# Verificar
kable(head(transcricoes, 3), caption = "Amostra de transcrições processadas")
```

# 4. Análise de frequência

```{r frequency-analysis}
# Tokenização
tokens <- transcricoes |>
  unnest_tokens(palavra, texto_limpo) |>
  anti_join(tidytext::stop_words, by = "palabra")

# Stop words customizadas em PT
stop_words_pt <- tibble(palabra = c(
  "é", "foi", "sao", "as", "os", "um", "uma", "de", "do", "da",
  "em", "no", "na", "para", "pra", "com", "que", "se", "nao",
  "mais", "menos", "muito", "pouco", "ai", "entao", "tipo", "assim"
))
tokens <- tokens |> anti_join(stop_words_pt, by = "palavra")

# Frequência
freq <- tokens |>
  count(palavra, sort = TRUE) |>
  mutate(freq_relativa = n / sum(n) * 100)

# Top 20
kable(head(freq, 20), caption = "Top 20 palavras mais frequentes",
      col.names = c("Palavra", "Frequência", "Frequência relativa (%)"))
```

```{r freq-plot, fig.cap="Top 15 palavras mais frequentes nas entrevistas"}
freq |>
  head(15) |>
  ggplot(aes(x = reorder(palavra, n), y = n)) +
  geom_col(fill = "#1f77b4") +
  coord_flip() +
  labs(x = NULL, y = "Frequência", title = "Top 15 palavras mais frequentes")
```

# 5. Análise de TF-IDF

```{r tfidf}
# TF-IDF: identifica palavras características de cada participante
tfidf <- tokens |>
  count(participante, palavra) |>
  bind_tf_idf(palavra, participante, n) |>
  arrange(participante, desc(tf_idf))

# Top 5 por participante
top_tfidf <- tfidf |>
  group_by(participante) |>
  top_n(5, tf_idf) |>
  ungroup()

kable(top_tfidf, caption = "Top 5 palavras mais características por participante (TF-IDF)")
```

# 6. Wordcloud

```{r wordcloud, fig.cap="Wordcloud das palavras mais frequentes"}
if (requireNamespace("wordcloud", quietly = TRUE)) {
  library(wordcloud)
  wordcloud(words = freq$palavra,
            freq = freq$n,
            min.freq = 1,
            max.words = 50,
            random.order = FALSE,
            rot.per = 0.35,
            colors = brewer.pal(8, "Dark2"))
} else {
  cat("⚠️  Instale o package 'wordcloud' para visualizar\n")
}
```

# 7. Análise de termos-chave (qualitativa)

```{r term-cooccurrence}
# Termos-chave definidos conforme protocolo
termos_chave <- c(
  "khanmigo", "tutor", "ajuda", "explica", "confunde",
  "erro", "certa", "amigo", "professora", "lição",
  "inteligente", "confia", "entende"
)

# Calcular presença por participante
presenca <- map_dfr(termos_chave, function(termo) {
  n_docs <- sum(str_detect(transcricoes$texto_limpo, regex(termo, ignore_case = TRUE)))
  tibble(
    termo = termo,
    n_participantes = n_docs,
    pct_participantes = n_docs / nrow(transcricoes) * 100
  )
}) |>
  arrange(desc(n_participantes))

kable(presenca, caption = "Presença de termos-chave nas entrevistas")
```

```{r termos-plot, fig.cap="Coocorrência de termos-chave"}
presenca |>
  filter(n_participantes > 0) |>
  ggplot(aes(x = reorder(termo, n_participantes), y = n_participantes)) +
  geom_col(fill = "#ff7f0e") +
  coord_flip() +
  labs(x = NULL, y = "Nº de participantes",
       title = "Termos-chave mencionados nas entrevistas")
```

# 8. Codebook inicial (sugestões para Taguette)

```{r codebook}
# Sugestões de códigos para codificação manual no Taguette
codebook <- tribble(
  ~codigo, ~descricao, ~exemplo,
  "metacognicao_explicita", "Criança verbaliza explicitamente seu pensamento", "Eu pensei que talvez...",
  "metacognicao_implicita", "Indícios implícitos de monitoramento (pausas, correções)", "(pausa longa)",
  "confianca_alta", "Expressa alta confiança no tutor", "Ela sempre acerta",
  "confianca_baixa", "Expressa baixa confiança", "Às vezes ela erra",
  "deteccao_erro", "Identifica e reage a erros do tutor", "Ela errou!",
  "comparacao_humano", "Compara tutor com humano", "É como uma pessoa",
  "atribuicao_inteligencia", "Atribui inteligência ao tutor", "Ela é inteligente",
  "uso_estrategico", "Uso instrumental/estratégico", "Uso quando não sei",
  "uso_emocional", "Uso para suporte emocional", "Quando tô triste",
  "resistencia", "Resiste ou se opõe ao uso", "Não gosto de usar"
)

kable(codebook, caption = "Codebook inicial (sugestões)")
```

# 9. Reflexão metodológica

## Decisões tomadas

1. **Análise Temática Reflexiva (Braun & Clarke 2022)** ao invés de Análise Temática "codebook" — mais flexível e contemporânea
2. **Codificação mista**: automática (TF-IDF) + manual (Taguette)
3. **Intercoder reliability**: 2+ codificadores em 20% do corpus (a implementar)

## Limitações

- **Amostra pequena** (5-10 crianças) — generalização limitada
- **Cegamento**: pesquisador sabe o que as crianças usaram (Khanmigo vs. controle)
- **Efeito Hawthorne**: crianças podem mudar comportamento por saber que estão sendo observadas

## Próximos passos

- [ ] Coletar mais 5-10 entrevistas
- [ ] Implementar intercoder reliability (Cohen's kappa)
- [ ] Triangular com questionário de pais
- [ ] Cross-case analysis (comparar crianças com diferentes perfis)

# 10. Referências

```{r refs, echo=FALSE}
knitr::write_bib(c("base", "tidyverse", "tidytext", "quanteda"),
                 file = NULL, prefix = "")
```

# 11. Sessão

```{r session-info}
sessionInfo()
```
