---
title: "P02 — ANCOVA: Efeitos da Gamificação Adaptativa sobre FE"
subtitle: "Relatório técnico de análise estatística"
author: "[Seu nome]"
date: "`r format(Sys.Date(), '%d/%m/%Y')`"
output:
  html_document:
    toc: true
    toc_depth: 4
    toc_float: true
    theme: flatly
    highlight: kate
    code_folding: hide
    df_print: paged
    fig_caption: yes
    number_sections: yes
  pdf_document:
    toc: true
    number_sections: yes
    keep_tex: false
---

```{r setup, include=FALSE}
knitr::opts_chunk$set(
  echo = FALSE,
  message = FALSE,
  warning = FALSE,
  fig.align = "center",
  fig.width = 10,
  fig.height = 6,
  out.width = "100%",
  dpi = 300
)

# Set seed para reprodutibilidade
set.seed(42)
```

# Resumo

Este relatório apresenta os resultados da **ANCOVA 2×4 fatorial** do P02
(Gamificação Adaptativa), com **5 grupos** (2×2 fatorial + controle),
**N = 200 crianças do 2º ano**, e **3 desfechos primários** (Stroop, Backward
Digit Span, DCCS).

## Principais achados

*(A ser preenchido após análise com dados reais)*

```{r run-analysis, include=FALSE}
# Rodar pipeline completo
source(here::here("R", "02_anova_p02.R"))
```

# 1. Métodos

## 1.1. Design

- **Tipo:** Ensaio controlado randomizado (ECR) 2×2 fatorial + controle
- **Fator 1:** Tipo de gamificação (ADAPTATIVA vs FIXA)
- **Fator 2:** Duração (8 vs 16 semanas)
- **Grupos:** 5 (ADAP_8, ADAP_16, FIXA_8, FIXA_16, CTRL)
- **Randomização:** Alocação 1:1:1:1:1 com bloco permutado (blocos de 10)

## 1.2. Participantes

- **N total:** `r nrow(dados)` crianças
- **Idade média:** `r round(mean(dados$idade), 2)` anos (DP = `r round(sd(dados$idade), 2)`)
- **Sexo:** `r sum(dados$sexo == "F")` meninas, `r sum(dados$sexo == "M")` meninos

## 1.3. Medidas

| Constructo | Instrumento | Tempo |
|---|---|---|
| Controle inibitório | Stroop Digital | 8 min |
| Memória de trabalho | Backward Digit Span | 10 min |
| Flexibilidade | Dimensional Change Card Sort (DCCS) | 5 min |

## 1.4. Análise estatística

- **Análise primária:** ANCOVA 2×4 (Tipo × Duração) com pré-teste como covariável
- **Pressupostos verificados:** Normalidade (Shapiro-Wilk), Homogeneidade de variâncias (Levene), Homogeneidade de slopes
- **Post-hoc:** Tukey HSD via `emmeans`
- **Correção de múltiplas comparações:** Bonferroni (3 outcomes)
- **Tamanho de efeito:** eta² parcial + Cohen's d
- **Software:** R `r getRversion()` com `afex`, `emmeans`, `car`

# 2. Resultados

## 2.1. Estatísticas descritivas

```{r descritivas}
kable(desc_grupo, digits = 2,
      caption = "Estatísticas descritivas por grupo (média ± DP)")
```

## 2.2. Verificação de pressupostos

```{r pressupostos}
# Tabela de pressupostos
pressupostos <- data.frame(
  Outcome = c("Stroop", "BDS", "DCCS"),
  Shapiro_p = c(press_stroop$shapiro$p.value,
                press_bds$shapiro$p.value,
                press_dccs$shapiro$p.value),
  Levene_p = c(press_stroop$levene$`Pr(>F)`[1],
               press_bds$levene$`Pr(>F)`[1],
               press_dccs$levene$`Pr(>F)`[1]),
  Slopes_p = c(press_stroop$interacao_p,
               press_bds$interacao_p,
               press_dccs$interacao_p)
) |>
  mutate(across(where(is.numeric), ~round(., 4)))

kable(pressupostos,
      caption = "P-valores dos testes de pressupostos")
```

> **Interpretação:** Se algum p-valor < .05, considerar transformação, Welch ANOVA, ou ANCOVA robusta.

## 2.3. ANCOVA — Stroop

```{r ancova-stroop}
kable(anova_stroop, digits = 4,
      caption = "ANCOVA tipo III: Stroop (Controle Inibitório)")

kable(eta2_stroop, digits = 4,
      caption = "Tamanho de efeito (eta² parcial) — Stroop")
```

```{r emm-stroop-plot, fig.cap="Médias marginais estimadas (emmeans) — Stroop"}
# Plot emmeans
emm_stroop_df <- as.data.frame(emm_stroop_summary)

ggplot(emm_stroop_df, aes(x = grupo, y = emmean,
                           ymin = lower.CL, ymax = upper.CL,
                           color = grupo)) +
  geom_point(size = 3) +
  geom_errorbar(width = 0.2) +
  labs(x = "Grupo", y = "Média marginal (95% IC)",
       title = "Médias marginais estimadas — Stroop (ANCOVA)") +
  theme(legend.position = "none",
        axis.text.x = element_text(angle = 45, hjust = 1))
```

## 2.4. ANCOVA — Backward Digit Span

```{r ancova-bds}
kable(anova_bds, digits = 4,
      caption = "ANCOVA tipo III: Backward Digit Span (Memória de Trabalho)")
```

## 2.5. ANCOVA — DCCS

```{r ancova-dccs}
kable(anova_dccs, digits = 4,
      caption = "ANCOVA tipo III: DCCS (Flexibilidade Cognitiva)")
```

## 2.6. Correção de Bonferroni

```{r bonferroni}
kable(correcao, digits = 4,
      caption = "Correção de Bonferroni para múltiplas comparações")
```

## 2.7. Tabela consolidada

```{r tabela-final}
kable(tabela_resultados, digits = 4,
      caption = "Tabela consolidada de resultados")
```

# 3. Discussão

*(A ser preenchido após discussão com a equipe)*

## 3.1. H1: Gamificação adaptativa > fixa > controle

> **Achado:** [Preencher após análise]

## 3.2. H2: Efeito sobre engajamento

> **Achado:** [Preencher]

## 3.3. H3: Mediação

> **Achado:** [Preencher]

## 3.4. H4: Moderação por SES

> **Achado:** [Preencher]

# 4. Limitações

1. **Generalizabilidade:** Uma região (Natal/RN) — limitada
2. **N:** 200 é adequado para efeitos médios, mas pode ser sub-dimensionado para interações
3. **Cegamento:** Professores não podem ser cegados
4. **Adesão:** Taxa de drop-out típica de plataformas digitais

# 5. Próximos passos

- [ ] Análise de mediação (SEM) com `lavaan`
- [ ] Análise de subgrupos (sexo, SES, dificuldades)
- [ ] Follow-up 3 meses (T2)
- [ ] Submissão a *Learning and Instruction*

# 6. Referências

- Cohen, J. (1988). *Statistical power analysis for the behavioral sciences* (2nd ed.).
- Cohen, P., Cohen, J., West, S. G., & Aiken, L. S. (2003). *Applied multiple regression/correlation analysis for the behavioral sciences* (3rd ed.).
- Maxwell, S. E., & Delaney, H. D. (2004). *Designing experiments and analyzing data*.

# 7. Apêndices

## 7.1. Código R

```{r ref.label="run-analysis", eval=FALSE, echo=TRUE}
```

## 7.2. Sessão

```{r sessioninfo}
sessionInfo()
```
