---
title: "P05 — Visualização de Trajetórias Longitudinais (LGCM)"
subtitle: "Exploração interativa do crescimento de FE ao longo de 5 anos"
author: "[Seu nome]"
date: "`r format(Sys.Date(), '%d/%m/%Y')`"
output:
  html_document:
    toc: true
    toc_float: true
    theme: simplex
    code_folding: show
    fig_caption: yes
    number_sections: yes
  pdf_document:
    toc: true
    number_sections: yes
---

```{r setup, include=FALSE}
knitr::opts_chunk$set(
  echo = TRUE,
  message = FALSE,
  warning = FALSE,
  fig.align = "center",
  fig.width = 10,
  fig.height = 6
)
set.seed(42)
```

# Resumo

Este notebook apresenta uma **exploração visual** das trajetórias de
desenvolvimento de Funções Executivas (FE) em crianças acompanhadas dos 7 aos
11 anos (5 ondas). Usamos **Latent Growth Curve Models (LGCM)** para modelar
crescimento linear, condicional e quadrático.

# 1. Setup

```{r libraries}
library(tidyverse)
library(lavaan)
library(OpenMx)
library(tidySEM)
library(here)
library(knitr)
library(DT)
```

# 2. Dados (sintéticos para exemplo)

```{r load-data}
# Criar dados sintéticos de coorte (5 ondas, 150 crianças)
set.seed(42)
n <- 150
dados <- expand.grid(
  id = 1:n,
  onda = 1:5,
  idade = c(7, 8, 9, 10, 11)
) |>
  arrange(id, onda) |>
  mutate(
    sexo = rep(sample(c("F", "M"), n, replace = TRUE), each = 5),
    ses = rep(rnorm(n, 0, 1), each = 5),
    escola = rep(sample(c("publica", "privada"), n,
                        replace = TRUE, prob = c(0.7, 0.3)), each = 5),
    tempo = onda - 1
  )

# Simular trajetórias com intercept e slope individuais
dados$fe_score <- NA
for (i in 1:n) {
  intercept_i <- rnorm(1, 0, 0.5)
  slope_i <- rnorm(1, 0.5, 0.2) + 0.1 * dados$ses[dados$id == i][1]
  for (t in 1:5) {
    idx <- (i - 1) * 5 + t
    dados$fe_score[idx] <- intercept_i + slope_i * (t - 1) + rnorm(1, 0, 0.3)
  }
}

cat("✅ Dados criados:", nrow(dados), "observações de", n, "crianças\n")
```

# 3. Estatísticas descritivas por onda

```{r descritivas}
desc_onda <- dados |>
  group_by(onda, idade) |>
  summarise(
    n = n(),
    media = mean(fe_score, na.rm = TRUE),
    dp = sd(fe_score, na.rm = TRUE),
    min = min(fe_score, na.rm = TRUE),
    max = max(fe_score, na.rm = TRUE),
    .groups = "drop"
  )

kable(desc_onda, digits = 2,
      caption = "Estatísticas descritivas por onda")
```

# 4. Visualização das trajetórias individuais

```{r trajetorias-spaghetti, fig.cap="Trajetórias individuais de FE (cores por sexo)"}
p1 <- ggplot(dados, aes(x = idade, y = fe_score, group = id, color = sexo)) +
  geom_line(alpha = 0.3) +
  geom_smooth(aes(group = sexo), method = "lm", se = TRUE, size = 1.5) +
  labs(
    title = "Trajetórias de desenvolvimento de FE (5 anos)",
    subtitle = "Linhas finas = trajetórias individuais; Linhas grossas = tendência linear média",
    x = "Idade (anos)",
    y = "Escore FE (z)",
    color = "Sexo"
  ) +
  scale_color_manual(values = c("F" = "#d62728", "M" = "#1f77b4")) +
  theme_minimal(base_size = 14)

p1
```

# 5. Boxplots por onda

```{r boxplot-onda, fig.cap="Boxplots do escore FE por onda"}
ggplot(dados, aes(x = factor(idade), y = fe_score, fill = factor(idade))) +
  geom_boxplot(alpha = 0.7) +
  geom_jitter(width = 0.2, alpha = 0.2) +
  labs(x = "Idade (anos)", y = "Escore FE",
       title = "Distribuição do escore FE por idade") +
  scale_fill_brewer(palette = "Blues") +
  theme(legend.position = "none")
```

# 6. Modelo de Crescimento Latente (LGCM)

## 6.1. Preparar dados (wide format)

```{r wide-format}
dados_wide <- dados |>
  select(id, onda, fe_score) |>
  pivot_wider(names_from = onda, values_from = fe_score,
              names_prefix = "fe_onda") |>
  left_join(
    dados |>
      filter(onda == 1) |>
      select(id, sexo, ses, escola),
    by = "id"
  ) |>
  mutate(
    sexo_num = ifelse(sexo == "M", 1, 0),
    escola_num = ifelse(escola == "privada", 1, 0),
    ses_c = scale(ses)[, 1]
  )

cat("✅ Dados em formato wide:", nrow(dados_wide), "participantes\n")
```

## 6.2. LGCM Linear

```{r lgcm-linear}
modelo_linear <- '
  intercept =~ 1*fe_onda1 + 1*fe_onda2 + 1*fe_onda3 + 1*fe_onda4 + 1*fe_onda5
  slope =~ 0*fe_onda1 + 1*fe_onda2 + 2*fe_onda3 + 3*fe_onda4 + 4*fe_onda5
  intercept ~ 1
  slope ~ 1
  intercept ~~ intercept
  slope ~~ slope
  intercept ~~ slope
  fe_onda1 ~~ fe_onda1
  fe_onda2 ~~ fe_onda2
  fe_onda3 ~~ fe_onda3
  fe_onda4 ~~ fe_onda4
  fe_onda5 ~~ fe_onda5
'

fit_linear <- growth(modelo_linear, data = dados_wide, missing = "ml")

summary(fit_linear, fit.measures = TRUE, standardized = TRUE)$pe |>
  as.data.frame() |>
  select(lhs, op, rhs, est, se, pvalue) |>
  kable(digits = 3, caption = "Parâmetros do LGCM Linear")
```

## 6.3. LGCM Condicional (com covariáveis)

```{r lgcm-condicional}
modelo_cond <- '
  intercept =~ 1*fe_onda1 + 1*fe_onda2 + 1*fe_onda3 + 1*fe_onda4 + 1*fe_onda5
  slope =~ 0*fe_onda1 + 1*fe_onda2 + 2*fe_onda3 + 3*fe_onda4 + 4*fe_onda5
  intercept ~ sexo_num + ses_c + escola_num
  slope ~ sexo_num + ses_c + escola_num
  intercept ~~ intercept
  slope ~~ slope
  intercept ~~ slope
'

fit_cond <- growth(modelo_cond, data = dados_wide, missing = "ml",
                   meanstructure = TRUE)

summary(fit_cond, fit.measures = TRUE, standardized = TRUE)$pe |>
  as.data.frame() |>
  filter(op %in% c("~", "~~")) |>
  kable(digits = 3, caption = "LGCM Condicional — regressões e covariâncias")
```

# 7. Comparação de modelos

```{r comparacao}
comparacao <- data.frame(
  Modelo = c("Linear", "Condicional"),
  chisq = c(fitMeasures(fit_linear, "chisq"),
            fitMeasures(fit_cond, "chisq")),
  df = c(fitMeasures(fit_linear, "df"),
         fitMeasures(fit_cond, "df")),
  CFI = c(fitMeasures(fit_linear, "cfi"),
          fitMeasures(fit_cond, "cfi")),
  TLI = c(fitMeasures(fit_linear, "tli"),
          fitMeasures(fit_cond, "tli")),
  RMSEA = c(fitMeasures(fit_linear, "rmsea"),
            fitMeasures(fit_cond, "rmsea")),
  SRMR = c(fitMeasures(fit_linear, "srmr"),
           fitMeasures(fit_cond, "srmr"))
)

kable(comparacao, digits = 3,
      caption = "Comparação de modelos de crescimento")
```

# 8. Trajetórias preditas por perfil

```{r trajetorias-preditas, fig.cap="Trajetórias preditas por perfil (modelo condicional)"}
# Coeficientes do modelo
coefs <- coef(fit_cond)

novo_dados <- expand.grid(
  sexo_num = c(0, 1),
  ses_c = c(-1, 0, 1),
  escola_num = c(0, 1)
)

# Calcular intercept e slope preditos
novo_dados <- novo_dados |>
  mutate(
    intercept_pred = coefs["intercept~1"] +
      coefs["intercept~sexo_num"] * sexo_num +
      coefs["intercept~ses_c"] * ses_c +
      coefs["intercept~escola_num"] * escola_num,
    slope_pred = coefs["slope~1"] +
      coefs["slope~sexo_num"] * sexo_num +
      coefs["slope~ses_c"] * ses_c +
      coefs["slope~escola_num"] * escola_num
  )

# Long format
novo_dados_long <- novo_dados |>
  crossing(tempo = 0:4) |>
  mutate(
    fe_pred = intercept_pred + slope_pred * tempo,
    idade = 7 + tempo
  )

# Plot
ggplot(novo_dados_long,
       aes(x = idade, y = fe_pred,
           color = factor(sexo_num),
           linetype = factor(ses_c),
           group = interaction(sexo_num, ses_c, escola_num))) +
  geom_line(alpha = 0.6) +
  facet_wrap(~ escola_num,
             labeller = as_labeller(c("0" = "Pública", "1" = "Privada"))) +
  labs(
    title = "Trajetórias preditas de FE por perfil (LGCM Condicional)",
    x = "Idade (anos)",
    y = "Escore FE predito",
    color = "Sexo (0=F, 1=M)",
    linetype = "SES"
  ) +
  scale_color_manual(values = c("0" = "#d62728", "1" = "#1f77b4")) +
  theme_minimal(base_size = 12)
```

# 9. Interpretação

## 9.1. Intercept (estado inicial aos 7 anos)

> A média do intercept representa o nível médio de FE aos 7 anos. Interpretação depende do Z-score (se 0, é média padronizada).

## 9.2. Slope (taxa de crescimento anual)

> O slope médio representa quanto a FE cresce por ano. Tipicamente, d = 0.3-0.5 por ano para FE em crianças típicas (Karr et al., 2018).

## 9.3. Variância do slope

> Variância significativa do slope indica **heterogeneidade** — algumas crianças crescem mais rápido que outras. Permite testar moderadores (sexo, SES, escola).

# 10. Limitações

1. **N=150**: adequado para LGCM linear, mas pode ser sub-dimensionado para LGMM
2. **5 ondas**: mínimo recomendado (Singer & Willett, 2003)
3. **Atrição**: LGCM robusto a MAR (Missing at Random), mas MNAR é mais difícil
4. **Generalizabilidade**: uma coorte, um contexto

# 11. Próximos passos

- [ ] LGMM (Latent Growth Mixture Model) para identificar subgrupos
- [ ] Análise multivariada (FE + leitura + matemática)
- [ ] Inclusão de preditores longitudinais (uso de tecnologia, etc.)
- [ ] Submissão a *Developmental Science*

# 12. Sessão

```{r sessioninfo}
sessionInfo()
```
