---
title: "P04 — SEM: Mediação entre IA Generativa e FE"
subtitle: "Modelagem de equações estruturais com visualização"
author: "[Seu nome]"
date: "`r format(Sys.Date(), '%d/%m/%Y')`"
output:
  html_document:
    toc: true
    toc_float: true
    theme: cerulean
    code_folding: show
    fig_caption: yes
    number_sections: yes
---

```{r setup, include=FALSE}
knitr::opts_chunk$set(
  echo = TRUE,
  message = FALSE,
  warning = FALSE,
  fig.align = "center",
  fig.width = 10,
  fig.height = 6
)
set.seed(42)
```

# Resumo

Este notebook apresenta o **modelo de equações estruturais (SEM)** testando
se o **uso de IA generativa** (X) afeta **funções executivas** (Y) através da
**mediação** do **engajamento** (M), com **moderação** do **letramento
digital** (W).

# 1. Setup

```{r libraries}
library(tidyverse)
library(lavaan)
library(semTools)
library(semPlot)
library(psych)
library(here)
library(knitr)
```

# 2. Dados

```{r load-data}
INPUT_FILE <- here("dados", "processed", "P04", "p04_clean.csv")

if (file.exists(INPUT_FILE)) {
  dados <- read.csv(INPUT_FILE)
} else {
  # Dados sintéticos
  set.seed(42)
  n <- 200
  dados <- data.frame(
    participante = sprintf("P%03d", 1:n),
    idade = sample(c(7, 8, 9), n, replace = TRUE),
    sexo = sample(c("F", "M"), n, replace = TRUE),
    ses = rnorm(n, 0, 1),
    uso_ia = pmin(pmax(rnorm(n, 3, 1.5), 0), 7),
    engajamento = rnorm(n, 0, 1),
    stroop = rnorm(n, 0, 1),
    backward_digit = rnorm(n, 0, 1),
    dccs = rnorm(n, 0, 1),
    letramento_digital = rnorm(n, 0, 1)
  )

  # Efeito de mediação
  dados$engajamento <- 0.3 * scale(dados$uso_ia)[,1] + rnorm(n, 0, 0.7)
  dados$stroop <- 0.6 * rnorm(n, 0, 1) + 0.2 * scale(dados$uso_ia)[,1] + rnorm(n, 0, 0.5)
  dados$backward_digit <- 0.6 * rnorm(n, 0, 1) + 0.2 * scale(dados$uso_ia)[,1] + rnorm(n, 0, 0.5)
  dados$dccs <- 0.6 * rnorm(n, 0, 1) + 0.2 * scale(dados$uso_ia)[,1] + rnorm(n, 0, 0.5)
}

cat("✅ Dados:", nrow(dados), "observações\n")
```

# 3. Descritivas e correlações

```{r descritivas}
desc <- describe(dados[, c("uso_ia", "engajamento", "stroop",
                            "backward_digit", "dccs", "letramento_digital")])
kable(desc[, c("mean", "sd", "min", "max", "skew", "kurtosis")],
      digits = 2, caption = "Estatísticas descritivas")
```

```{r correlacoes, fig.cap="Heatmap de correlações"}
library(corrplot)
cor_matrix <- cor(dados[, c("uso_ia", "engajamento", "stroop",
                             "backward_digit", "dccs", "letramento_digital")],
                  use = "complete.obs")

corrplot(cor_matrix, method = "color", type = "upper",
         addCoef.col = "black", number.cex = 0.7,
         tl.col = "black", tl.srt = 45,
         title = "Correlações entre variáveis",
         mar = c(0, 0, 2, 0))
```

# 4. Modelo de Mensuração (CFA)

```{r cfa}
modelo_mensuracao <- '
  FE =~ stroop + backward_digit + dccs
'

fit_cfa <- cfa(modelo_mensuracao, data = dados, std.lv = TRUE)

summary(fit_cfa, fit.measures = TRUE, standardized = TRUE)$pe |>
  as.data.frame() |>
  filter(op == "=~") |>
  select(Factor = lhs, Indicador = rhs, B = est, SE = se, Z = z, p = pvalue) |>
  kable(digits = 3, caption = "Cargas fatoriais do constructo FE")
```

# 5. Modelo Estrutural — Mediação

```{r sem-mediacao}
modelo_sem <- '
  # Mensuração
  FE =~ stroop + backward_digit + dccs

  # Estrutural
  engajamento ~ a*uso_ia + idade + sexo + ses
  FE ~ b*engajamento + c*uso_ia + idade + sexo + ses

  # Efeito indireto
  indirect := a*b
  total := c + a*b
'

fit_sem <- sem(modelo_sem, data = dados, std.lv = TRUE,
               se = "bootstrap", bootstrap = 5000)
```

## 5.1. Parâmetros

```{r sem-params}
params <- parameterEstimates(fit_sem, standardized = TRUE)
kable(params, digits = 3, caption = "Parâmetros do modelo SEM")
```

## 5.2. Efeito indireto (mediação)

```{r efeito-indireto}
ind <- params |> filter(label == "indirect")
total <- params |> filter(label == "total")

resultado <- data.frame(
  Efeito = c("Direto (c)", "Indireto (a*b)", "Total"),
  Estimativa = c(
    params |> filter(label == "c") |> pull(est),
    ind$est,
    total$est
  ),
  IC_inferior = c(
    params |> filter(label == "c") |> pull(ci.lower),
    ind$ci.lower,
    total$ci.lower
  ),
  IC_superior = c(
    params |> filter(label == "c") |> pull(ci.upper),
    ind$ci.upper,
    total$ci.upper
  ),
  p_valor = c(
    params |> filter(label == "c") |> pull(pvalue),
    ind$pvalue,
    total$pvalue
  )
)

kable(resultado, digits = 4,
      caption = "Efeitos de mediação (bootstrap 5000 iterações)")
```

## 5.3. Índices de ajuste

```{r fit-indices}
fit_indices <- fitMeasures(fit_sem, c("cfi", "tli", "rmsea", "srmr", "chisq", "df"))
fit_df <- data.frame(
  Indice = c("χ²", "df", "CFI", "TLI", "RMSEA", "SRMR"),
  Valor = c(
    fit_indices["chisq"],
    fit_indices["df"],
    fit_indices["cfi"],
    fit_indices["tli"],
    fit_indices["rmsea"],
    fit_indices["srmr"]
  ),
  Referencia = c(
    "p > .05",
    "—",
    "> 0.95",
    "> 0.95",
    "< 0.06",
    "< 0.08"
  )
)

kable(fit_df, digits = 3, caption = "Índices de ajuste do modelo")
```

# 6. Diagrama do modelo

```{r sem-plot, fig.cap="Diagrama do modelo SEM (estimativas padronizadas)"}
semPaths(fit_sem,
         what = "std",
         layout = "tree",
         edge.label.cex = 1.2,
         sizeMan = 8,
         sizeLat = 12,
         nCharNodes = 0,
         nCharEdges = 0,
         residuals = FALSE,
         exoCov = FALSE)
```

# 7. Modelo de Moderação

```{r moderacao}
# Criar termo de interação
dados$uso_ia_c <- scale(dados$uso_ia)[, 1]
dados$letramento_c <- scale(dados$letramento_digital)[, 1]
dados$interacao <- dados$uso_ia_c * dados$letramento_c

modelo_mod <- '
  FE =~ stroop + backward_digit + dccs
  FE ~ c*uso_ia_c + d*letramento_c + e*interacao
  engajamento ~ a*uso_ia_c
  indirect := a*c
  indirect_cond := a*(c + e*mean(dados$letramento_c))
'

fit_mod <- sem(modelo_mod, data = dados, std.lv = TRUE)
summary(fit_mod, standardized = TRUE)$pe |>
  as.data.frame() |>
  filter(op %in% c("~", ":=")) |>
  kable(digits = 3, caption = "Modelo de moderação")
```

# 8. Visualização: efeito condicional do letramento digital

```{r efeito-condicional, fig.cap="Efeito do uso de IA sobre FE por nível de letramento digital"}
# Calcular slopes simples para diferentes níveis de letramento
coefs_mod <- coef(fit_mod)

df_plot <- expand.grid(
  uso_ia = seq(min(dados$uso_ia_c), max(dados$uso_ia_c), length.out = 50),
  letramento = c(-1, 0, 1)  # -1 DP, média, +1 DP
) |>
  mutate(
    interacao = uso_ia * letramento,
    fe_pred = coefs_mod["FE~c"] * uso_ia +
              coefs_mod["FE~d"] * letramento +
              coefs_mod["FE~e"] * interacao
  )

ggplot(df_plot, aes(x = uso_ia, y = fe_pred, color = factor(letramento))) +
  geom_line(size = 1.2) +
  labs(x = "Uso de IA (padronizado)",
       y = "FE predito (padronizado)",
       color = "Letramento Digital",
       title = "Efeito de moderação do letramento digital") +
  scale_color_brewer(palette = "Set1",
                     labels = c("-1 DP", "Média", "+1 DP")) +
  theme_minimal(base_size = 14)
```

# 9. Discussão

## 9.1. Efeito de mediação

> Se o efeito indireto (a*b) é significativo e o efeito direto (c) deixa de ser
> significativo, há **mediação completa**. Se ambos são significativos, há
> **mediação parcial**.

## 9.2. Efeito de moderação

> Se a interação uso_ia × letramento é significativa, o efeito da IA sobre FE
> depende do nível de letramento digital da criança.

# 10. Limitações

1. **Corte transversal**: não permite inferir causalidade
2. **Autoreporte**: uso de IA é autorrelatado pelos pais
3. **Variáveis omitidas**: pode haver confundidores não medidos
4. **Generalizabilidade**: amostra de conveniência

# 11. Próximos passos

- [ ] Análise com dados longitudinais (P05)
- [ ] Subgrupos (idade, sexo, SES)
- [ ] Submissão a *Computers in Human Behavior*

# 12. Sessão

```{r sessioninfo}
sessionInfo()
```
